臺灣臺東地方法院行政訴訟判決　
110年度交字第32號
原      告  李興雄
被      告  交通部公路總局高雄區監理所

代  表  人  李瑞銘
上列當事人間交通裁決事件，原告不服被告於民國110年11月30
日裁字第81－P3MA31110號裁決，提起行政訴訟一案，本院判決如
下：
    主  文
一、原處分撤銷。
二、訴訟費用由被告負擔。　　
    事實及理由
壹、程序事項：
一、按道路交通管理處罰條例（下稱同條例）第08條第1項第1款
    規定：「違反本條例之行為，由下列機關處罰之：一、第12
    條至第68條..由公路主管機關處罰。」。經查：原告因不服
    被告依同條例第53條第1項之裁處｛見本院卷（下同）第25頁
    ：該裁決書影本｝，而提起本件撤銷訴訟，依前揭規定，自
    應適用簡易程序，而依行政訴訟法第2編第3章規定之交通裁
    決事件訴訟程序審理，先以敘明。
二、按行政訴訟法第237條之7規定，交通裁決事件之裁判，得不
    經言詞辯論為之。本件屬交通裁決事件，依兩造所述各節及
    卷內資料其事證已臻明確，本院認無經言詞辯論之必要，爰
    不經言詞辯論而為判決。
貳、事實概要：
    原告於民國110年10月19日14時56分許，駕駛車號000-0000
    號自用小客車（下稱系爭汽車），行經花蓮縣○○鄉○0○○○○○0
    ○○000○里○○設○○○號誌管制之交岔路口時（下稱系爭時地）
    ，經花蓮縣警察局新城分局執勤員警以：「目睹」原告闖紅
    燈而攔停（員警該時因：密錄器沒電、巡邏車當天行車紀錄
    器檔案未保留，而無法提供原告違規影像或光碟，僅以目睹
    為取證方式）、違反同條例第53條第1項（即行經有燈光號
    誌管制之交岔路口闖紅燈）規定，開掣P3MA31110號違反道
    路交通管理事件通知單（下稱系爭舉發通知書）當場舉發。
二、原告不服向被告提出陳述，經被告以：有舉發警員「目睹」
    原告闖紅燈之系爭違規事實明確，遂依同條例第53條第1項
    、第63條1項，及違反道路交通管理事件統一裁罰基準及處
    理細則第41條、第43條、第44條、第67條之規定，於110年1
    0月30日以：裁字第81-P3MA31110號違反道路交通管理事件
    裁決書，裁罰：「罰鍰新臺幣2,700元，記違規點數3點。」
    （下稱原處分，見本院卷（下同）第25頁｝。而原告不服原
    處分，遂提起本件行政訴訟。
參、原告主張：　
    伊並無闖紅燈之違規事實。員警攔查系爭汽車開單舉發時，
    並未提供任何照像或影片等證據，故原處分應有違誤，併聲
    明求為判決：撤銷原處分（第06頁：起訴狀內載）。
肆、被告則以：
一、據①舉發機關110年11月24日新警交字第1100015718號函略以
    ：「…四、…本分局員警「當場目睹」李民未減速停止而闖紅
    燈直行，違規事實明確…」（第27頁被證2：舉發機關函影本
    ）、②值勤員警答辯意見「…因該車（係指系爭汽車）行經路
    段時交通號誌為紅燈，職見該車未停，並於台九線146公里
    北上車道處攔查該車…惟當日密錄器沒電，路口監視器、行
    車記錄器當日影像未保留…。」（第29頁被證2：員警答辯書
    影本）。③而法務部91年10月24日法律字第0910037755號函
    釋，則認為：闖紅燈「…其行為態樣本即得以目擊方式逕行
    舉發」（第30頁：被證3）
二、而汽車駕駛人闖紅燈違規行為之取締，多係發生於瞬間，須
    立即取締，而員警並不以舉發照片為唯一證明方法。且舉發
    員警與原告素無怨懟，僅因：密錄器沒電、巡邏車當天行車
    紀錄器檔案未保留，而無法提供原告違規影像（光碟），並
    無違法之情。故原告闖紅燈之系爭違規行為明確，被告依同
    條例第53條第1項之規定，對原告為原處分，並無違誤，併
    聲明求為判決：原告之訴駁回。
伍、得心證之理由：
一、原告有否：闖紅燈之系爭違規行為，真偽不明，被告未舉證
    ：原告確有前揭違法事實之存在，其處罰即不能認為合法：
  ㈠按①「惟依行政訴訟法第133條前段規定，行政法院於撤銷訴
    訟…為維護公益者，固應依職權調查證據，以期發現真實，
    然職權調查證據有其限度，仍不免有要件事實不明之情形，
    而必須決定其不利益結果責任之歸屬，故當事人（包括被告
    機關）仍有客觀之舉證責任，民事訴訟法第277條前段規定
    ：『當事人主張有利於己之事實者，就其事實有舉證之責任
    。』於上述範圍內，仍為撤銷訴訟及其他為維護公益之訴訟
    所準用（行政訴訟法第136條參照）。又行政裁罰爭訟案件
    係國家行使處罰高權的結果，與刑事罰類似，行政處分相對
    人並無責任自證無違規事實，且有『無罪推定』、『疑罪從無』
    原則之適用，故行政機關應就處罰之要件事實（包括主觀上
    故意或過失之責任要件）負擔客觀舉證責任，且其證明程度
    至少應達到「幾近於真實的蓋然性」（蓋然率99.8％以上，
    或稱真實的確信蓋然性），始能認為真實，若僅使事實關係
    陷於真偽不明之狀態，法院仍應認定該處罰要件事實為不存
    在，而將其不利益歸於行政機關。本院39年度判字第2號判
    決要旨明示：「行政官署對於人民有所處罰，必須確實證明
    其違法之事實。倘不能確實證明違法事實之存在，其處罰即
    不能認為合法。」即本乎斯旨。易言之，關於處罰要件事實
    ，基於依法行政及規範有利原則，應由行政機關負擔提出本
    證的舉證責任，『本證』必須使法院之心證達到完全確信之程
    度，始可謂其已盡舉證之責，若未能達到完全確信之程度，
    事實關係即陷於真偽不明之狀態，則法院仍應認定該待證事
    實為不實，其不利益仍歸於應舉本證的當事人；至於『反證』
    ，則係指當事人為否認本證所欲證明之事實所提出之證據，
    亦即當事人為反對他造主張之事實，而主張相反的事實，為
    證明相反的事實而提出的證據，其目的在於推翻或削弱本證
    之證明力，防止法院對於本證達到確信之程度，故僅使本證
    之待證事項陷於真偽不明之狀態，即可達到其舉證之目的，
    在此情形下，其不利益仍應由行政機關承擔。」（最高行政
    法院108年度判字第533號判決意旨參照）②「…為取締闖紅燈
    違規而執勤，其自有充份之事前準備時間，員警更應準備攝
    錄影等科學儀器，以取得違規相片或錄影光碟等證據資料，
    佐證其親見之違規事實。…捨此而不為，執意以舉發員警…之
    『目視』為裁罰唯一證據，難謂就本件違規事實已盡舉證責任
    。…交通違規取締勤務之警員，本應設置攝錄影等科學儀器
    ，以取得違規相片或錄影光碟等證據資料，以杜爭議，如若
    不然，無法舉證之不利益，即應由被上訴人（係指行政機關
    ）承擔。」（臺北高等行政法院108年度交上字第11號判決
    意旨）。③按「證人之證言本即可能因人之知覺或記憶之偏
    差而發生錯誤，並非只要證人與當事人無怨隙其證言即當然
    可信（相同見解，見本院106年度交上字第120號判決、高雄
    高等行政法院104年度交上字第45號裁定）…，原則上不應以
    舉發員警之『目視』為裁罰之『唯一證據』」（臺北高等行政法
    院108年度交上字第11號判決意旨）、「觀諸現今科技發達
    ，可採證方法較多，而人權保障要求程度較過去為高，值勤
    員警或因職務特性所需，或因內部管考、績效考評等因素，
    於取締交通違規事件上，立場上可能並非超然中立，其於舉
    發違規時，處於與違規行為人有利害關係之對立狀態，且人
    證本質上可能有觀察錯誤、偏見、不誠實之個人差異，不應
    做為唯一證據，亦不若物證令人信服。」（臺北高等行政法
    院108年度交上字第307號判決意旨）。
  ㈡被告以：舉發員警與原告素無怨懟，僅因：密錄器沒電、巡
    邏車當天行車紀錄器檔案未保留，而無法提供原告系爭違規
    行為之影像或光碟，故僅以員警「目睹」為證明之方法，並
    無違誤乙節。經查：
　⑴原告（即行政處分相對人）並無責任自證無違規事實，且有
    「無罪推定、疑罪從無」原則之適用。而原告既提出：並無
    闖紅燈之系爭違規行為陳述，則被告（即行政機關）應就原
    告確有闖紅燈系爭違規行為之要件事實，負擔客觀舉證責任
    ，且其證明程度至少應達到「幾近於真實的蓋然性」（蓋然
    率99.8％以上），始能認為真實。②至於員警為取締闖紅燈違
    規而執勤，本應準備相關取證之攝錄影等科學儀器，以取得
    違規相片或錄影光碟等證，佐證其親見之違規事實，以杜爭
    議，若反其道，則所致無法舉證之不利益，即應由被告承擔
    。據上，被告以：員警無法提供原告系爭違規行為之證據云
    云，已造成原告是否確有系爭違規行為，陷於真偽不明之狀
    態，本院仍應先認定系爭違規行為不存在，而將其不利益歸
    於被告。
　⑵至於，被告提出：舉發員警與原告素無怨懟，其以該員警之
    「目睹」，應得作為證據資料乙節，經查：員警在舉發時，
    係處於與原告有利害關係之對立狀態，且其在取締時，本質
    上可能因個人之知覺，而有觀察錯誤、偏見、不誠實之個人
    差異，亦不若物證令人信服，故難認被告以：該員警之「目
    視」作為本件裁罰之唯一證據即認已盡舉證責任，應為昭然
    。
二、而被告就原告系爭違規行為，既以：舉發員警之「目睹」作
    為唯一之證據，且未盡舉證之責，業如前述。而本院亦查無
    其他證據可得證明原告確有系爭違規行為。故原處分既有可
    議之處，本院自應將原處分撤銷，爰判決如主文所示。
柒、據上論結，本件原告之訴為有理由，依行政訴訟法第237條
    之8第1項、第237條之9第1項、第236條、第98條第1項前 
    段規定，判決如主文第1項所示。
捌、訴訟費用額之部分，依行政訴訟法第237條之8第1項之規定
    ，以後附計算書確定如主文第2項所示。
中　　華　　民　　國　　111 　年　　5 　　月　　31　　日
                  行政訴訟庭  法  官  陳兆翔
上為正本係照原本作成。
如不服本判決，應於送達後20日內，向本院提出上訴狀，並表明
上訴理由（應表明關於原判決所違背之法令及其具體內容，或依
訴訟資料可認為原判決有違背法令之具體事實）。其未表明上訴
理由者，應於提出上訴後20日內向本院補提理由書（上訴狀及上
訴理由書均須按他造人數附繕本，如未按期補提上訴理由書，則
逕予駁回上訴），並應繳納上訴裁判費新臺幣750元。
中　　華　　民　　國　　111 　年　　6 　　月　　2 　　日
                              書記官  李彥勲
附表：
第一審訴訟費用：300元（第08頁）